臺灣高等法院臺南分院刑事判決
上　訴　人
即　被　告　甲○○
選任辯護人　黃紹文　律師
　　　　　　黃溫信　律師
　　　　　　徐美玉　律師
上列上訴人因詐欺案件，不服臺灣臺南地方法院九十二年度易字
第一二一號號中華民國九十三年六月廿四日第一審判決（起訴
案號：臺灣臺南地方法院檢察署九十一年度偵字第一七六九號）
，提起上訴，本院判決如下：
    主  文
原判決撤銷。
甲○○無罪。
    理  由
一、公訴意旨略以：被告甲○○（原從母姓，名廖銘龍，後回歸
    父姓，改名甲○○）明知伊所承包之位於台北縣汐止市「二
    十一世紀台灣博覽會」（公訴人誤繕為二十一世紀樂園）之
    工程，業因經營之「徽和企業股份有限公司」（下稱徽和公
    司），營運不善而無法取得工程款，且該博覽會亦無法如期
    運作，自己又已無支付能力，竟基於意圖為自己不法之所有
    ，於八十五年間，以投資興建該博覽會為由，向乙○○○隱
    瞞上開事實，佯稱如投資新台幣（下同）一千萬元，滿一年
    可獲得紅利百分之五十，並邀乙○○○參與投資，致使乙○
    ○○陷於錯誤，而如數支付一千萬元予被告甲○○，被告甲
    ○○則簽發共計一千五百萬元之支票數張，交付乙○○○作
    為擔保。事後該博覽會並未如期經營，其所開出之上開支票
    亦陸續跳票，導致乙○○○受有損失，惟被告甲○○仍向乙
    ○○○承諾會盡一切努力償還。嗣於八十九年間，乙○○○
    因不堪銀行貸款利息拖累，再度向被告甲○○催討債款，被
    告甲○○與沈慧棻（真實姓名待查），以欲解決乙○○○財
    務問題為由，共同於八十九年二月初向乙○○○表示，因被
    告甲○○之信用不佳，沈慧棻又不具中華民國國籍，故需以
    乙○○○之名義設立金石門開發股份有限公司（下稱金石門
    公司）及承受蒲鋼鋼鐵股份有限公司（下稱蒲鋼公司），由
    乙○○○為名義上之負責人，實際上則由渠等二人經營，藉
    以解決乙○○○財務上之困境，乙○○○為清償其債務遂允
    諾渠等二人之請求，而交付其國民身分證及印章等物品予被
    告甲○○及沈慧棻，辦理相關手續，詎渠等二人竟利用乙○
    ○○之高度配合，共同承上開意圖為自己不法所有之犯意聯
    絡，於八十九年五月三日，偕同不知情之代書馮錦耀至乙○
    ○○住處，向乙○○○表示如將其所有之不動產授權馮錦耀
    代辦二胎貸款，將可貸得八百萬元，乙○○○因急於解決其
    債務，遂信以為真，便將其所有之不動產證明文件，連同其
    所簽發之二百萬元本票一紙、三百萬元本票二紙、相關證件
    及授權書全數交付給被告甲○○，並與被告甲○○一起至台
    南縣佳里地政事務所辦理設定抵押權之手續，至該地政事務
    所後，被告甲○○即向乙○○○表示由伊與馮錦耀前去辦理
    並查詢乙○○○之其他不動產資料即可，要乙○○○與沈慧
    棻在車上等候，甲○○隨即與馮錦耀進入該地政事務所辦理
    乙○○○所有坐落台南縣佳里鎮○○路二一九號房地設定抵
    押權之相關手續，迄同年月四日，該抵押權設定予馮錦耀之
    胞姐馮守娥後，即由被告甲○○與沈慧棻持乙○○○所簽發
    之二百萬元本票前往馮錦耀處取件，馮錦耀即將該筆款項匯
    入被告甲○○台灣銀行之帳戶內，嗣因乙○○○發覺該筆貸
    款遲遲未核發，遂向被告甲○○洽詢，被告甲○○卻向乙○
    ○○表示無法貸得款項，並答應返還不動產資料，乙○○○
    不疑有他，即不再過問，被告甲○○與沈慧棻因此詐得該筆
    款項，迨同年十月間乙○○○欲託仲介出售上開房屋及土地
    時，始發現上開房地已辦理二胎貸款二百萬元，質之被告甲
    ○○卻相應不理，乙○○○始知受騙，案經乙○○○告訴及
    林長川（乙○○○之夫）告發，因認被告甲○○涉有刑法第
    三百三十九條第一項之詐欺取財罪嫌云云。
二、按犯罪事實應依證據認定之，無證據不得認定犯罪事實；又
    不能證明被告犯罪者，應諭知無罪之判決，刑事訴訟法第一
    百五十四條第二項、第三百零一條第一項分別定有規定。認
    定不利於被告之事實，須依積極證據，苟積極證據不足為不
    利於被告事實之認定時，即應為有利於被告之認定，更不必
    有何有利之證據。此之所謂證據，須確屬能為被告有罪之證
    明，而無瑕疵可指者，始足當之；再者，犯罪事實之認定，
    應憑證據，所謂證據，須適於為被告犯罪事實之證明者，始
    得採為斷罪資料，如未能發現相當證據，或證據不足以證明
    ，自不能以推測或擬制之方法以為裁判基礎；又所謂認定犯
    罪事實所憑之證據，雖不以直接證據為限，間接證據亦包括
    在內，然而無論直接或間接證據，其為訴訟上之證明，須於
    通常一般人均不致有所懷疑，而得確信其為真實之程度，始
    得據之為有罪之認定，倘其證明尚未達到此一程度，而有合
    理懷疑存在時，即應為無罪之判決（最高法院二十九年上字
    第三一○五號、三十年上字第八一六號、四十年台上字第八
    六號、五十三年台上字第二七五○號、七十六年台上字第四
    九八六號分別著有判例參照）。復事實審法院對於證據之取
    捨，依法雖有自由判斷之權，然積極證據不足證明犯罪事實
    時，被告之抗辯或反證縱屬虛偽，仍不能以此資為積極證據
    應予採信之理由；認定犯罪事實應依證據，為刑事訴訟法所
    明定，故被告否認犯罪事實所持之辯解，縱屬不能成立，仍
    非有積極證據足以證明其犯罪行為，不能遽為有罪之認定（
    最高法院三十年上字第四八二、一八三一號分別著有判例參
    照）。
三、按刑法第三百三十九條之詐欺罪，係以行為人於客觀上施用
    詐術使人陷於錯誤，並於行為之初，即以意圖為自己或第三
    人不法所有或圖得財產上之不法利益，為其構成要件。所謂
    以詐術使人交付，必須被詐欺人因其詐術而陷於錯誤，若其
    所用方法，不能認為詐術，亦不致使人陷於錯誤，即不構成
    該罪，此亦有最高法院四十六年度臺上字第二六○號判例可
    資參照。又債務人於債之關係成立後，如有債務不履行之情
    形，在一般社會經驗上可能之原因甚多，縱令出於惡意而有
    遲延給付或不為給付之情事，苟無足以證明其債之關係發生
    時自始故意藉此從事財產犯罪之積極證據，根據刑事訴訟法
    第一百五十四條之規定，仍不得僅以債信違反之客觀事實，
    推定債務人自始有詐欺取財之犯意。
四、公訴意旨認被告甲○○涉有詐欺罪嫌，無非以（一）被告係
    代表飛動開發有限公司（以下簡稱飛動公司），於八十三年
    間承攬徽和公司位於台北縣汐止市之「二十一世紀台灣博覽
    會」之大銀幕電影、電影搭館、太空梭、自由落體等四項工
    程，總工程款為一億一千五百五十萬元，有各該合約書影本
    附卷可稽，然查被告所收受徽和公司上開工程款項之票據自
    八十四年七月卅一日起即已陸續跳票，至八十五年一月卅一
    日止共達一千一百八十五萬元，此有徽和公司給付飛動公司
    工程經撤銷付款委託之第一商業銀行東台北分行款支票一張
    、本票五張附卷可參，是被告當時應已知悉徽和公司已有經
    營不善之情形。（二）又徽和公司為經營上開博覽會，而向
    遠東建設事業股份有限公司（下稱遠東公司）承租場地，裝
    修準備期為八十四年一月廿八日起，至八十四年五月三十一
    日止，營運期間僅有十三個月，即自八十四年六月一日起即
    應開展，至八十五年六月三十日結束，因徽和公司經營不善
    導致開展籌備不及，經遠東建設公司展延租期後，復因徽和
    公司未能如期支付租金而於八十五年四月九日終止租賃契約
    ，此外該址即無再由遠東公司出租予他人之記載，有遠東公
    司函文一份附卷足考，故縱認被告確有承包徽和公司上開工
    程之事實，遠東公司既於八十五年四月九日即與徽和公司終
    止租賃契約，被告理應自當時開始即無法再前往該處施工，
    該博覽會自無開始營運之可能，然被告於偵訊時曾供稱：「
    該一千萬元均用於上開工程內」、「徽和公司支票在八十四
    年年底有延期及退票之情形，整個博覽會的包商都會很緊張
    ，經計算要花五千萬元，才能使廿一世紀樂園如期開張，徽
    和公司負責人方雲要伊出二千萬元．．．我工程不能停下來
    ，一停的話，我們都沒了」等語，足見告訴人之指訴非虛。
    （三）被告既已知上開博覽會之經營者徽和公司，因經營不
    善而現財務危機，且伊自八十五年四月九日即無法繼續前往
    該處施工，則被告仍以經營該博覽會會有高獲利為誘餌，向
    告訴人遊說投資伊一千萬元，所交付予告訴人之支票又無法
    全部如期兌現，應可認被告確係為取得告訴人之財產，而施
    用詐術。（四）又被告以告訴人之前開房地辦理扺押權設定
    ，並貸得二百萬元後，未付予告訴人，告訴人詢問時，亦向
    告訴人表示尚未核准一情，業據告訴人指訴綦詳，被告雖辯
    稱：因貸不到八百萬元，只貸到二百萬元，告訴人是知道的
    ，且伊有向告訴人說該貸款是要用在蒲鋼公司，再以該公司
    向銀行貸款，以軋平告訴人及伊的債務云云，然質之證人即
    辦理扺押權設定之代書馮錦耀於偵訊時證稱：扺押權設定完
    畢後，被告與沈慧棻即持告訴人所簽發之二百萬元本票前往
    伊處取件，並欲領取該筆貸款，伊便將錢匯入被告之帳戶內
    ，伊並未另外通知告訴人，直到八十九年九月以後，因被告
    未如期還錢，伊找到告訴人，告訴人才知道已貸到二百萬元
    等情，苟如被告上開所辯之情，則該二百萬元之貸款理應匯
    入蒲鋼公司之帳戶內，非被告之帳戶，再依被告所提出該筆
    款項使用途徑之相關資料，實無從看出被告確有將申辦貸款
    使用於經營蒲鋼公司之必要事項，且自始並未有以蒲鋼公司
    之名義申辦貸款之相關佐證，且又隱瞞上開貸款之事實，足
    見其有以清償告訴人舊欠債務為由，誘使告訴人將不動產之
    證明文件等相關資料交付予伊，俾使伊可辦理抵押登記而取
    得貸款等為主要論據。
五、訊據被告甲○○固供承有邀請告訴人乙○○○投資二十一世
    紀台灣博覽會（即公訴人起訴稱二十一世紀遊樂園）一千萬
    元，並約定滿一年後可獲紅利五百萬元，以告訴人為金石門
    、蒲鋼公司名義負責人，及以告訴人所有坐落台南縣佳里鎮
    ○○路二一九號房地設定抵押權貸款二百萬元等情不諱，惟
    於原審及本院辯稱：於八十五年三月間邀告訴人投資，純屬
    民事債權債務關係，我並無施用詐術，主觀上亦無不法所有
    之意圖，告訴人分二次將一千萬元匯入我之帳戶後，我即開
    立自八十五年四月份起至八十六年三月十五日止，每月三十
    萬元之支票十二張以支付紅利給告訴人，總計三百六十萬元
    ，另開立一年後到期之面額分別為五百四十萬元及六百萬元
    之支票各一紙給告訴人，其中三百六十萬元部分均已由告訴
    人如數兌現完畢，我係於八十六年三月間，所開支票帳號因
    跳票始遭拒絕往來，當時我另有經營石門水庫亞洲樂園，雖
    然營運狀況不佳，但我仍努力籌措，自八十五年八月間起至
    八十八年八月間止，總計匯入一百三十九萬元於告訴人及其
    夫林長川之帳號內，八十九年間，告訴人以其付款利息負擔
    沉重，希望我能為其設法解決問題，當時我透過友人之介紹
    認識沈慧棻，沈慧棻表示願意協助我處理財務上之困境，其
    方案為以亞洲樂園之設備經營權以利公司名義取得銀行之融
    資貸款，透過亞洲樂園之營運資金，逐步清償公司、告訴人
    及我之負債，因此合議承買蒲鋼公司辦理增資，以便向銀行
    申貸二千萬元以上之款項，並以新設立之金石門公司營運，
    但要達成上開目標必須取得部分之資金，乃在告訴人之同意
    下，以告訴人所有坐落台南縣佳里鎮○里段二三四六號土地
    及中山路二一九號房屋（建號二０五七）設定抵押權，透過
    代書馮錦耀向他人借款，原預計借款八百萬元，但因出借之
    一方認擔保品不足，故僅同意貸款二百萬元，並於八十九年
    五月四日設定二百四十萬元之最高限額抵押權，貸得之款項
    則依原來之約定用於蒲鋼公司為辦理銀行融資之相關支出，
    上開款項我並未私用，告訴人亦事先知悉並同意，告訴人主
    張係受詐騙，與事實不符等語。
六、經查：
（一）被告代表飛動公司，分別於八十三年八月九日、八十四年
      四月七日、八十四年三月廿三日間承攬案外之徽和公司位
      於台北縣汐止市之「二十一世紀台灣博覽會」之「大銀幕
      電影工程」、「大銀幕電影院搭館工程」、「太陽神火箭
      、太空梭工程」等三項工程，金額分別為七百五十萬元、
      一千三百萬元、三千五百萬元，上開三項工程共計為五千
      五百五十萬元，及於八十三年八月一日與徽和公司合夥投
      資「二十一世紀台灣博覽會」之「自由落體」該項工程，
      該工程款為六千萬元，有各該合約書影本附卷可稽（見第
      一七六九號偵卷一第二十二頁至第三十四頁及第一七六九
      號偵卷二第十一頁至第十五頁）。
（二）被告所收受徽和公司上開工程款項之票據，自八十四年七
      月三十一日起即已陸續跳票，至八十五年二月二十八日止
      共達一千八百八十四萬元，此有徽和公司給付飛動公司工
      程經撤銷付款委託之第一商業銀行東台北分行之支票一張
      、本票八張附卷可參（見第一七六九號偵卷二第十六頁至
      第十八頁），此後徽和公司自八十五年三月二十日起至八
      十九年四月十日止所開之本票三十二張計三千餘萬元亦均
      未兌現（見同卷第十九頁至第三十頁）。
（三）又徽和公司為經營上開博覽會而向遠東建設公司承租場地
      ，於八十四年一月二十八日與遠東建設公司簽約承租當時
      之台北縣汐止鎮○○○路汐止段下寮小段九九七、一００
      二、一一七三、一一七四、一一七五、一一八二、一一七
      四之一、一一七四之二、一一八二之八、九九七之一、九
      九七之二、九九七之十一、九九七之十二、九九七之十三
      、一００二之二、一一七三之二、一一七五之五、一一七
      五之六、一一八二之二０、一一八二之二一、一一八二之
      二二等地號之土地，約定自簽約日起至八十四年五月三十
      一日止為裝修準備期間，自八十四年六月一日起應開展，
      自開展日起計算十三個月為租賃期間（亦即租期為八十四
      年六月一日至八十五年六月三十日），嗣因徽和公司開展
      籌備不及，經雙方協議修訂租賃期間為自八十五年一月十
      五日起至八十六年二月十四日止，嗣因徽和公司營運不善
      ，於給付遠東建設公司一個月租金後即未再給付其餘之租
      金，遠東建設公司遂於八十五年四月九日以存證信函通知
      徽和公司解除契約，有遠東公司九十二年四月十八日（九
      二）遠建字第三號函及附件之契約、存證信函及「二十一
      世紀台灣博覽會」申請書等影本附卷可稽（見第一七六九
      號偵卷二第一八五頁至第一九七頁）。
（四）再徽和公司因營運不善，財務出狀況，八十五年二月二十
      八日完全停止營業，徽和公司之負責人方雲召集各廠商說
      明因汐止下大雨，收入有落差，方雲並詢問被告甲○○是
      否要終止或繼續自由落體工程，被告甲○○表示要繼續，
      徽和公司之資金因已發生問題，因此約定徽和公司應出資
      之其中二千萬元由被告甲○○自行籌措來完成，亦據證人
      方雲於原審證述：被告甲○○於八十三、四年有承包台北
      縣汐止巿二十一世紀博覽會工程，並簽定一項自由落體投
      資契約，總額六千萬元，雙方各出一半，伊因徽和公司財
      務出狀況，八十五年二月有開展，但自由落體還在施工，
      與我們預計時間有落差，但公司資金已不夠，所以除自由
      落體外，其餘完工部分先營業，伊開支票給被告甲○○，
      但展出情形不好，汐止又下大雨，我們要付給被告甲○○
      的支票沒有兌現，八十五年二月二十八日，伊召集承包商
      說明汐止下大雨，收入有落差，被告甲○○部分因無法再
      支付，詢問是否終止或繼續自由落體部分，他表示要繼續
      ，但我們資金已有問題，所以我們的部分由他自己去籌措
      資金來完成，將來自由落體單獨營業部分，我們可以來支
      付他，由他籌二千萬元，單獨收入部分支付給他，時間是
      一年，完工後單項部分，我們一年給他百分之五十之紅利
      等語（見原審卷九十三年五月十一日審判筆錄）。
（五）被告甲○○於八十五年三月間，以投資興建汐止「二十一
      世紀台灣博覽會」之「自由落體」為由，向告訴人乙○○
      ○稱如投資一千萬元滿一年可獲得百分之五十之紅利，邀
      乙○○○參與投資，乙○○○遂如數匯款一千萬元給被告
      甲○○，被告甲○○則簽發期限一年之面額三十萬元之支
      票十二張、五百四十萬元之支票一張、六百萬元之支票一
      張，共計一千五百萬元之支票交付告訴人乙○○○作為擔
      保，上開金額及支票均為被告在原審時所承認（見原審卷
      九十三年六月一日審判筆錄）。
（六）上開徽和公司於給付遠東建設公司一個月租金後即未再給
      付其餘之租金，遠東建設公司遂於八十五年四月九日以存
      證信函通知徽和公司解除契約，至此「二十一世紀台灣博
      覽會」已無法展出，惟被告甲○○並未將一千萬元退還告
      訴人亦為被告於原審時所自認（見同上原審筆錄）。
（七）被告對於上開所述各情，於本院並不爭執（見本院卷第四
      二、四三頁），至堪認定。
（八）本件告訴人於偵查時供證：伊在八十年間與被告甲○○認
      識，因伊妹妹在亞洲樂園上班，由伊妹妹介紹認識；認識
      不久之後，他說他缺錢要週轉，就開始陸續向伊借錢，每
      次三、五十萬不等，還清了之後再向伊借，被告甲○○確
      實有經營亞洲樂園，他是總經理，石門水庫亞洲樂園投資
      契約，伊確實有投資四百萬元，被告甲○○也有說要改為
      借款，利息每萬元每月只有一百八十元，因基於朋友關係
      ，始借錢給他等語（見第一二五三號發查卷第十四、十五
      、四七頁）。且上開借款四百萬元部分，雙方業已清楚完
      結其債權債務關係，為被告所供明在卷，並為告訴人所是
      認（見本院卷第一四０、一四一頁），是告訴人與被告二
      人間，自八十年間起，基於朋友關係，告訴人即有借款給
      被告，並收取利息，告訴人並投資被告上開經營石門水庫
      亞洲樂園四百萬元，有關上開投資之債權債務，雙方業已
      履行完結；準此，該二人早已有金錢之借貸、投資往來之
      關係，已屬明顯。
（九）告訴人又於九十年八月二十三日偵查中供證：八十五年間
      被告甲○○與其女友南下到伊佳里鎮的家中，他說他替「
      二十一世紀樂園（博覽會）」承包遊戲機器，因遊樂園負
      責人投資太大無法還錢給廠商，要將整個遊樂園讓廠商經
      營以還債務，被告說須再投資六千萬元，遊樂園才能經營
      ，他問伊要不要投資一股（一千萬元），並說每股每年會
      有百分之五十的紅利，伊去汐止看了園區回來才決定投資
      一千萬元，被告則開面額三十萬元支票十二張，五百四十
      萬元萬支票一張，六百萬元萬支票一張，期限一年的支票
      給伊，伊匯一千萬元到被告甲○○第一銀行大溪分行戶內
      ，伊去看時已營業過數日又停止，聽說整理之後要重新開
      張，當時是被告甲○○及其女友陪伊去看的，園內設施幾
      乎全部完備，三十萬元的支票是每月到期一張，有數張兌
      現，廿一世紀樂園（博覽會）未開張，被告甲○○說廠商
      協議不成立，退票後伊找被告要錢，他說每月願補償我十
      萬元利息，大約付了十個月等語（見第一二五三號發查卷
      第十五、十六頁）；嗣於九十二年四月十五日偵查時供證
      ：被告甲○○告訴伊徽和公司沒有資金做下去，而承包「
      二十一世紀樂園（博覽會）」之各包商推他出來，要他把
      「二十一世紀樂園（博覽會）」工程做完，以利以後經營
      ，且有告訴伊；如果他接下來經營，伊可以去賣票，經營
      以後可以先還伊等語（見第一七六九號偵卷二第一五０、
      一五一頁）。又告訴人對於被告所經營之飛動公司原與徽
      和公司合夥之「自由落體」工程，因遠東公司土地之問題
      ，在確知無法繼續營運後，於八十六年四月間在其經營之
      石門水庫亞洲樂園，將上開「自由落體」的部分設備移到
      石門水庫亞洲樂園，另外蓋一個「自由落體」，所需資金
      二千萬元，由被告自己籌措，上開另蓋「自由落體」於八
      十七年二月開始營運，嗣至八十八年二月二十三日，因石
      門水庫亞洲樂園所承租之土地，係蓋在亞信觀光公司向石
      門水庫所承租，但亞信公司未向石門水庫繳租金，石門水
      庫乃要求被告停業等情，亦為告訴人所不爭執（見本院卷
      第一四二頁）。告訴人亦於九十年十一月十六日具狀陳明
      上開每張三十萬元之支票部分，已兌現十一張（見第一二
      五三號發查卷第一０五頁）。
（十）證人丙○○於本院審理時經具結詰問時，亦供證：八十五
      年三月間，有陪同被告與告訴人到汐止的博覽會現場，當
      時該博覽會並未營業，但有很多設施，看完後一起去遠雄
      大樓地下室吃飯，伊有聽到被告向告訴人說資金不夠，要
      向告訴人借款一千萬元等語（見本院卷第三０三頁）。
（十一）依上情觀之，告訴人答應被告投資一千萬元時，對上開「
      二十一世紀博覽會」有資金缺口，因此開幕再停業，被告
      遭徽和公司地主拖欠款項之情形，並非毫無知悉。再被告
      所保有關三十萬元之支票部分，亦有兌現十一張，且在
      未兌現之支票，尚每月補償告訴人十萬元，為告訴人所自
      陳，有電匯申請書十四份可按（見一七六九號偵查卷二第
      一０九至一一五頁），合計告訴人共向被告領得至少四百
      三十萬元之利息及紅利金額；又被告對於告訴人所投資之
      一千萬元，確有投入「二十一世紀博覽會」之「自由落體
      」工程，業據證人方雲於原審證述：被告於八十五年二月
      二十八日協調會後仍有繼續自由落體工程之施工等語，並
      據承包商即證人黃敏彪、張坤地、張聰明於原審證述；博
      覽會暫停營業，但自由落體工程仍繼續施工等語（見原審
      卷九十三年五月十一日審判筆錄），嗣後因「二十一世紀
      博覽會」之「自由落體」之工程確實無法營運，被告乃將
      「二十一世紀博覽會」之「自由落體」的部分設備移到其
      經營之石門水庫亞洲樂園，另外蓋一個「自由落體」，亦
      為告訴人所不爭執，如前所述，準此以觀，是告訴人上開
      所投資一千萬元，應屬該二人民事債權債務關係，尚難遽
      認被告有何施用詐術，致告訴人陷於錯誤而交付。
（十二）再查，被告甲○○與沈慧棻之不詳姓名之成年女子，於八
      十九年二月初以欲解決告訴人乙○○○財務問題為由，向
      告訴人乙○○○表示，因被告甲○○之信用不佳，沈慧棻
      又不具中華民國國籍，故需以告訴人乙○○○之名義設立
      金石門公司及承受蒲鋼公司，由乙○○○為名義上之負責
      人，實際上則由渠等二人經營，藉以解決乙○○○財務上
      之困境，乙○○○為清償其債務遂允諾渠等二人之請求，
      而交付其國民身分證及印章給甲○○及沈慧棻，辦理相關
      手續等情，業據告訴人於偵查中供證：同意當「浦鋼」、
      「金石門」公司負責人；公司支票及印鑑由甲○○保管等
      語（見第一二五二號發查卷第十七頁），上情亦為被告所
      不爭執（見本院卷第四三頁），並有上開二家公司之變更
      登記表、營利事業登記證、執照可按（見第一七六九號偵
      卷二第四三至五二頁），且被告甲○○亦於九十年四月二
      十三日出具承認書，就上開二家公司於九十年五月三十一
      日止，由申請到終止營業止之一切稅金及法律責任由被告
      負責，亦有承認書可按（見同上發查卷第七０頁）。是告
      訴人既為能解決上開所投資之一千萬元，因而同意成立上
      開二家公司之名義上負責人，並主動將公司支票及印鑑由
      被告保管，被告亦承諾於九十年五月三十一日止之一切稅
      金及法律責任由其負責，則被告又有何詐欺之情事。
（十三）又於八十九年五月三日，被告偕同不知情之代書馮錦耀至
      告訴人乙○○○住處，向告訴人乙○○○表示如將其所有
      之不動產授權馮錦耀代辦第二順位抵押貸款，將可貸得八
      百萬元，告訴人乙○○○有將其所有之不動產證明文件，
      連同其所簽發之二百萬元本票一紙、三百萬元本票二紙、
      相關證件及授權書全數交付給被告甲○○，並與被告甲○
      ○一起至台南縣佳里地政事務所辦理設定抵押權之手續，
      至該地政事務所後，被告甲○○有向告訴人乙○○○表示
      ，由伊與馮錦耀前去辦理即可，被告甲○○隨即與馮錦耀
      進入該地政事務所辦理乙○○○所有坐落台南縣佳里鎮○
      里段二三四六號土地及中山路二一九號房屋（建號二０五
      七）設定抵押權之相關手續，迄同年月四日，該抵押權設
      定予馮錦耀之胞姐馮守娥後，即由被告甲○○與沈慧棻持
      告訴人乙○○○所簽發之二百萬元本票前往馮錦耀處取件
      ，馮錦耀即將該筆款項匯入被告甲○○台灣銀行之帳戶內
      等情，被告於本院時亦不爭執（見本院卷第四四頁），並
      有授權書、他項權利證明書、設定契約書、土地及建物所
      有權狀可按（見第一二五三號發查卷第二一、二二頁、第
      一七六九號偵卷一第一三六、一三七頁），亦堪認定。
（十四）告訴人對於上情，於偵查中供證稱：這二百萬元抵押是馮
      代書辦的，馮代書貸得二百萬元將錢直接匯入台銀被告甲
      ○○的戶頭內（000000000000），伊是同意設定抵押權；
      但伊沒拿到錢，伊當時一共影印十份房屋土地所有權狀給
      對方；聯邦銀行的支票，被告甲○○共開出五十張從0000
      000~0000000，全由沈慧棻或被告甲○○開出去，伊知道
      二百萬元借款人是被告甲○○，但我不知道已借到這些錢
      ，當時我是想借八百萬元，如果「浦鋼」公司要用我可以
      提供部分金額給公司運作，被告甲○○也答應要幫伊處理
      伊的債務，抵押權設定借貸契約書是伊簽的，被告甲○○
      是借款人，由伊擔任設定義務人，因伊貸款繳不出來，甲
      ○○找馮代書，以解決伊的問題等語（見第一二五三號發
      查卷第十六頁反面、四五頁、四九頁、五九頁、第一七六
      九號偵卷二第一五二頁反面）。是上開以告訴人之房地設
      定抵押借款二百萬元之事，告訴人應屬知情。
（十五）證人馮錦耀於偵查中證稱：「我原先不認識他們，是沈慧
      棻先來找我，要我幫她處理北投房子過戶事宜，並向我借
      了一百五十萬元，當時沈慧棻與甲○○自稱是夫妻，擁有
      許多財產，八十九年四月下旬，沈慧棻、甲○○又拿了十
      多張乙○○○的房地權狀影本來找我說因投資事業要用錢
      ，所以拿合夥人不動產要來借八百萬元，我找到我姊姊她
      願意借二百萬元，所以在八十九年五月三日沈慧棻、甲○
      ○一起帶我到告訴人乙○○○家，乙○○○當場寫下授權
      書及在抵押權設定契約書上簽名蓋章，她知道是要抵押借
      款二百萬元，而且乙○○○還先帶我去參觀她的不動產，
      抵押標的是台南縣佳里鎮○○路二一九號」，「在寫抵押
      權設定契約之前，甲○○先陪乙○○○去領印鑑證明，寫
      好了之後我們四人一起到地政所，由我及甲○○進去送件
      ，沈慧棻、乙○○○在外面等，當時我在地政所另外清查
      乙○○○其他的土地資料，所以也花了不少時間，第二天
      設定完畢，沈慧棻、甲○○南下取件並拿乙○○○開的二
      百萬元本票、借據給我，我就將錢匯入甲○○台銀的帳戶
      內」，「我想她（乙○○○）當然應該知道已貸到二百萬
      元的事，因她將所有具備的資料都交給我了，所以我才未
      另外通知她，直到八十九年九月以後，因甲○○未按期還
      錢，我才南下找乙○○○談，乙○○○至此才知已貸到二
      百萬元（見字第一二五三號發查卷第五六頁、第五七頁及
      反面、第五八頁），並有馮錦耀從其臺灣銀行活期存款存
      摺匯款一百九十萬元（貸款二百萬元，其中十萬元為支付
      首月貸款利息及北投房屋移轉及本件貸款之規費、印花稅
      、代書費）給甲○○之臺灣銀行活期存款存摺及存入憑條
      等影本各一紙附卷可憑（見第一二五三號發查卷第七八頁
      、第七九頁）。於原審審理時亦證稱：「（問：為何將抵
      押貸款下來的錢交給甲○○而不交乙○○○？）答：甲○
      ○及沈慧棻他們說乙○○○是二姊且是合夥人，他們是合
      夥人，且是公司要用的，所以我就將貸款交給（按證人同
      日之證詞，其後又說是匯給）甲○○，我是後來從乙○○
      ○才知該筆貸款是要還銀行的」，「（問：乙○○○到何
      時才知道貸款下來？）答：我一直以為她知道，因還有到
      她家簽字，我發現甲○○的公款借貸應付利息未付，對我
      的私人借貸也未還，我擔心，所以才到乙○○○家，她才
      說她不知貸款下來」，並稱八十九年五月間到乙○○○家
      有提到將借款八百萬元等語（見原審卷九十三年五月十一
      日審判筆錄）。對於上開告訴人之房地設定抵押借款二百
      萬元之事，核與告訴人所述大致相符。
（十六）雖上開二百萬元之交付部分，告訴人一再供稱不知道已借
      到該二百萬元，沒有拿到該二百萬元等語，證人馮錦耀亦
      供證事後因被告借款利息未付，對其私人借貸也未還，去
      找告訴人乙○○○，經告訴人告知，始知道告訴人不知該
      二百萬元已貸下來等語；然上開二百萬元，告訴人自承借
      款人為被告甲○○，再依據告訴人因上開以其所有之房地
      設定抵押借款而簽定之授權書（見第一二五三號發查卷第
      二一頁），其上並記載：「茲本人乙○○○同意將附件所
      有權之標的不動產的異動及設定銷等權利，全權授權甲
      ○○及馮錦耀先生共同辦理一切手續」等語，則證人馮錦
      耀於辦畢抵押權設定後，將錢匯入被告甲○○台銀的帳戶
      內，被告甲○○事後縱令未通知告訴人，亦難謂其有施用
      詐術使人交付財物之情事。
（十七）又被告甲○○實際上僅得上開二百萬元之一百九十萬元而
      已，有台灣銀行南門分行存款存摺可按（見第一二五三號
      發查卷第七九頁），另十萬元為支付首月利息、北投房地
      移轉之規費，辦理抵押設定之出差費、規費等，有證人馮
      錦耀於偵查時所提出之說明表可按（見同上發查卷第七八
      頁），再上開其餘之款項，依被告於原審九十三年三月四
      日所提出之準備書狀及於九十三年九月三十日提出本院之
      準備書狀所檢附之證物以觀（見本院卷第八三至一一九頁
      ），固有用於借款之繳交利息，繳納蒲鋼公司營業稅，匯
      給告訴人二萬五千元等情，但亦有其他則用於購買台北巿
      北投區○○路○段一七六號十四樓之一房地，嗣後又因銀
      行貸款問題而解約而支付訂金十萬元、仲介費十四萬八千
      元、付出賣人三十三萬六千元之違約費用，購買車輛支出
      辦牌費三萬七千元，及嗣後違約遭沒收之二十三萬三千元
      車款等，固不無使用不當之情事，然此乃被告對於取得款
      項事後如何運用之問題，核與之前取得上開二百萬元有無
      使用詐術無涉，尚難以其事後部分使用款項有所不當而遽
      認抵押設定貸款之初即有詐欺之情。
（十八）此外，本院審理時，告訴人已與被告達成和解，被告並支
      付一、二期款項各一百萬元，告訴人亦以雙方業已和解，
      並稱先前所指被告詐欺係出於誤會，告訴人已不再追究等
      語，有告訴人陳報狀一份可按（見本院卷第三二七至三二
      九頁）。
七、綜上所述，被告之行為，核與刑法第三百三十九條第一項詐
    欺取財之構成要件尚屬有間，被告辯稱無本件詐欺犯行，尚
    屬可採。此外，公訴人就被告犯罪事實，應負舉證責任，並
    提出證明之方法，因此公訴人對於犯罪事實，應負提出證據
    及說服之實質舉證責任，倘其指出證明之方法，無從說服法
    院以形成被告有罪之心證，基於無罪推定之原則，自應為被
    告無罪之諭知。查本件經本院對卷內訴訟資料，逐一剖析，
    參互審酌，認被告犯罪行為尚屬不能證明，應諭知其無罪，
    原審疏未詳查，遽為有罪之諭知，尚嫌速斷，被告上訴意旨
    ，否認犯罪，指摘原判決不當，即為有理由，應由本院撤銷
    改判，諭知被告無罪。
據上論斷，應依刑事訴訟法第三百六十九條第一項前段，第三百
六十四條，第三百零一條第一項，判決如主文。
本案經檢察官劉欽銘到庭執行職務。
中　　華　　民　　國　　94　　年　　6 　　月　　23　　日
                  刑事第一庭　　審判長法　官　黃崑宗
                                      法　官　蔡長林
                                      法　官　田平安
以上正本證明與原本無異。
不得上訴。
　　　　　　　　　　　　　　　　　　　書記官　劉岳文
中　　華　　民　　國　　94　　年　　6 　　月　　24　　日
